臺灣高等法院臺南分院刑事判決　　　　　　九十一年度上訴字第五一九號　　　Ｇ
　　　上　訴　人　臺灣雲林地方法院檢察署檢察官
　　　被　　　告　丁　○　○
　　　選任辯護人　簡　承　佑　律師
　　　被　　　告　戊　○　○
右上訴人因被告偽造文書等案件，不服中華民國九十一年二月二十七日臺灣雲林地方
法院八十九年度訴字第三四六號第一審判決（起訴案號：臺灣雲林地方法院檢察署八
十九年度偵字第三四六○號；併辦案號：九十一年偵字第一三五一號），提起上訴，
      主      文
上訴駁回。
      事      實
一、丁○○於民國（下同）八十五年十月廿一日慫恿乙○○擔任會首，在雲林縣斗六
    市○○路六八號乙○○住處，招集民間互助會二會，第一互助會自八十五年十月
    廿一日至八十九年二月廿一日止，每會金額新台幣（下同）一萬元，採外標制，
    每月廿一日八時開標，共四十一會（含會首）。第二互助會則自八十六年十一月
    十七日至八十九年六月十七日止，每會金額為一萬元，採外標制，每月十七日開
    標，每次得標者為二人，以利息最高及次高得標，底標為八百元，計六十四會。
二、詎丁○○明知無給付會款意思，且許水上、丙○○、楊常光、楊雅竹四人，均無
    參與乙○○所招集前揭互助會意思，另王妃媛、鄧秀真、蔡美惠、吳帝寬、林英
    蘭、陳秀琴、林淑蘭等七人，亦無其人。丁○○竟基於意圖為自己不法所有及行
    使偽造私文書概括犯意，佯以自己及代理林英蘭（參加二會）、許水上、洪麗花
    、楊常光、林淑蘭、陳秀琴、戊○○等七人名義（下稱林英蘭等七人），參與第
    一互助會，及以代理許水上、黃智惠、鄧秀真、楊雅竹、吳帝寬、王妃媛、丙○○、蔡美惠等八人名義（下稱許水上等八人），參與第二互助會，致乙○○陷於
    錯誤，而應允丁○○以個人及代理林英蘭等七人參與第一互助會，及代理許水上
    等八人，參與第二互助會。嗣丁○○即於八十五年十一月廿一日，委由不知情會
    首乙○○，在乙○○住處，代以丁○○名義參加投標。開標後，另由不知情會首
    乙○○，向在場參加投標會員稱，未到場會員丁○○標息最高而得標，再由會首
    乙○○據以向各活會員收取會款，致該次得標時仍屬活會會員，誤信丁○○得標
    而交付活會會款予會首乙○○，並由會首乙○○將收得得標會款，交予丁○○。
三、嗣丁○○於附表所示第一互助會編號二至九，及第二互助會編號一至八得標日期
    ，連續委由不知情會首乙○○，在雲林縣斗六市○○路六八號乙○○住處，代為
    在空白投標紙，分別偽造附表所示第一互助會編號二至九，及第二互助會編號一
    至八等人制作標單，持以參加投標並得標，而連續行使偽造標單，均足生損害於
    偽造標單名義人及各次得標時仍屬活會會員。開標後，再由不知情會首乙○○向
    在場參加投標會員佯稱：附表所示第一互助會編號二至九，及第二互助會編號一
    至八所示未到場會員，標息最高而得標，由會首乙○○據以向各活會會員收取會
    款，致各該次得標時仍屬活會會員，陷於錯誤，而交付活會會款予乙○○，並由
    會首乙○○再將收取得標會款，交付予丁○○，計由丁○○詐得第一互助會款二
    百八十八萬元，第二互助會款二百二十四萬元，合計五百十二萬元。嗣於八十七
    年十二月後，丁○○即未按期繳納會款，經乙○○聯絡求證查詢，始知上情。
四、案經乙○○訴由臺灣雲林地方法院檢察署檢察官偵查起訴。
    理  由
甲、有罪部分：
一、訊據被告丁○○坦承於右揭時地，以個人名義及代理林英蘭等七人、許水上等八
    人，參加乙○○所召集右揭第一互助會及第二互助會，暨於附表所示時間委請乙○○代填標單，以為投標意思表示，且於得標後，由乙○○向其餘活會會員收取
    活會會款，以及得標款項交付予伊等情。然辯稱：當初伊要跟互助會時，本來要
    用自己名義參加，但會首乙○○說這樣不好看，伊始隨便用幾個人名字來參加，
    標會時，均是乙○○標的，事後她將錢交給伊云云。惟查：
  (一)被告於右揭時地，明知許水上、丙○○、楊常光、楊雅竹等四人，均無參與乙○○招集前揭民間互助會意思，而王妃媛、鄧秀真、蔡美惠、吳帝寬、林英蘭、陳
    秀琴、林淑蘭等七人，事實上並無其人，被告仍佯以代理林英蘭等七人及代理許
    水上等八人名義，分別參與會首乙○○所召集前揭第一互助會及第二互助會，並
    於附表第一互助會編號二至九、及第二互助會編號一至八所示得標日期，連續委
    請不知情會首乙○○，代於空白投標紙，填載附表所示第一互助會編號二至九、
    第二互助會編號一至八等人制作之標單，持以參加投標並得標，俟開標後，另由
    會首乙○○向在場參加投標之會員陳稱附表所示第一互助會編號二至九及第二互
    助會編號一至八所示未到場之會員標息最高而得標，再由會首乙○○據以向各該
    次得標時仍屬活會之會員收取會款，最後由會首乙○○將得標之會款交予丁○○
    之事實，業據被告丁○○於原審時供承在卷（詳原審卷三四七至三五○頁），核
    與告訴人乙○○指述情節相符，且經證人丙○○、許水上、洪麗花於偵查中到庭
    證述屬實（詳偵查卷廿七、廿八頁）。又被告明知林英蘭等七人及許水上等八人
    並未參與前揭第一互助會及第二互助會，仍以前揭方式，以代理林英蘭等七人及
    許水上等八人名義，參與前揭第一互助會及第二互助會，並利用會首乙○○制作
    林英蘭等七人及許水上等八人所制作標單，持以行使投標，並使各該次得標時仍
    屬活會會員陷於錯誤，而交付會款，被告丁○○顯有偽造私文書及詐欺取財犯行
    ，至為灼然。
  (二)至被告丁○○辯稱：伊冒用或虛構他人名義參加互助會，乙○○均知情云云。惟
    查，告訴人乙○○堅決否認知悉被告丁○○冒用或虛構他人名義參加互助會。參
    以告訴人乙○○身為附表第一互助會及第二互助會會首，具有向會員收取會款權
    利，及交付標得會款予得標會員義務，且被告以他人名義參與第一互助會及第二
    互助會均高達八會，顯足以影響一般會首對於會員於得標後，有無按期繳付會款
    能力判斷。若告訴人明知被告冒用或虛構他人名義參加第一互助會及第二互助會
    情形，實無仍任由被告丁○○以他人名義參與附表第一互助會及第二互助會，以
    致其於被告丁○○日後無力按期繳付會款時，仍應設法籌措被告丁○○無力按期
    繳付，最多達十七萬元死會會款，交予得標會員，履行其應負契約義務可能？益
    徵被告丁○○所辯，顯與常情有悖，不足採信。
  (三)又被告丁○○於右揭時地，以自己名義，參與乙○○召集第一互助會，並於八十
    五年十一月廿一日得標之事實，已據被告丁○○供承不諱，核與告訴人乙○○指
    訴情節相符。另被告丁○○除以自己名義外，尚以代理林英蘭等七人及許水上等
    八人名義，分別參加前揭第一互助會及第二互助會，並於附表第一互助會、第二
    互助會所示得標時間，以自己或林英蘭等人名義，連續於第一互助會第二會至第
    十會，第二互助會第二會至第五會，先後標取會款，且於全數得標後不久，即未
    按期繳納會款。由此可見，被告丁○○以個人名義參加前揭第一互助會之初，即
    係以基於冒用或虛構他人名義參加前揭第一互助會或第二互助會，藉以詐取得標
    會款同一意思，而參加前揭第一互助會，而無給付會款意思。且被告丁○○自八
    十四年起，向斗六分行分別借貸四百五十萬元、一百萬元，迄於八十五年，參加
    乙○○所召集互助會時，均未返還，並另積欠告訴人乙○○債務近一百萬元，業
    據告訴人乙○○陳述明確，並有斗六分行所呈被告丁○○借款往來異動情形及借
    款申請資料，在卷足稽。總計本件被告丁○○於參加互助會前，所積欠債務已達
    六百餘萬元。是以，被告丁○○財務狀況，在如此情形，是否有能力，按月給付
    十七萬元會款，令人生疑。足徵被告丁○○參加告訴人乙○○所召集互助會時，
    已有為自己不法所有意圖，甚為明顯。綜上所陳，被告丁○○所辯，顯係卸責之
    詞，不足採信。此外有互助會單二紙在卷可佐。本件事證明確，被告丁○○行使
    偽造私文書及詐欺犯行，均堪以認定。
二、按於標單上記載會員姓名及利息金額，依習慣乃表示該會員願出所書利息金額以
    標取會款之意，依刑法第二百廿條規定，該標單應以私文書論。依此，本件被告
    丁○○冒用他人名義及虛構他人名義參加互助會，並使不知情告訴人乙○○代填
    其所冒用及虛構名義會員標單方式，持以參與競標。核被告丁○○所為，係犯刑
    法第二百十六條、第二百十條行使偽造私文書罪；另被告丁○○意圖為自己不法
    所有，於其本人及其所冒用他人名義及虛構他人名義會員得標後，使不知情會員
    及會首陷於錯誤，而繳交會款，自足以生損害於會員及會首財產，該部分係另犯
    刑法第三百卅九條第一項詐欺取財罪。又被告丁○○於標單上偽造署押行為，為
    偽造私文書階段行為，不另論罪。另被告偽造私文書低度行為，為行使偽造私文
    書高度行為所吸收，亦祗論以行使偽造私文書罪。被告丁○○利用不知情告訴人
    乙○○偽造署押，以行使偽造私文書，係間接正犯。又被告丁○○先後多次行使
    偽造私文書犯行及先後多次詐欺犯行，均時間緊接，所犯構成要件相同罪名，顯
    均係基於概括犯意反覆為之，均為連續犯，應依刑法第五十六條規定，各論以一
    罪，並依法加重其刑。又被告丁○○所犯行使偽造私文書與詐欺罪間，有方法結
    果牽連關係，為牽連犯，應依刑法第五十五條規定，從一重以行使偽造私文書罪
    處斷。
三、原審以被告罪證明確，因予適用刑法第五十六條、第二百十六條、第二百十條、
    （原判決贅引第二百二十條）、第三百三十九條第一項、第五十五條、第七十四
    條第一款，罰金罰鍰提高標準條例第一條前段規定，併審酌被告丁○○犯罪動機
    、目的、手段、所生危害、所得利益及犯後態度等一切情狀，量處有期徒刑一年
    八月，以資懲儆；併敘明被告丁○○利用不知情告訴人乙○○所偽造附表所示標
    單上「林英蘭、許水上」二人署押各二枚，及「陳秀琴、林淑蘭、洪麗花、楊常
    先、戊○○、黃智惠、王妃媛、鄧秀真、丙○○、蔡美惠、楊雅竹、吳帝寬」十
    二人署押各一枚，均已經丟棄，業據告訴代理人甲○○即乙○○之夫到庭陳述明
    確，該署押顯已滅失不存在，不另為沒收諭知。又被告丁○○未曾受有期徒刑以
    上刑之宣告，有臺灣高等法院被告全國前案紀錄表在卷可憑，被告一時失慮，觸
    犯刑責，經此偵審程序教訓後，應知所警惕，信無再犯之虞，原審乃認對被告丁○○所宣告之刑，以暫不執行為適當，併予宣告緩刑三年，以啟自新。本院經核
    原判決認事用法，均無不當，量刑亦稱妥適。檢察官循告訴人請求上訴，以被告
    丁○○自九十年八月起即未再履行和解條件，而指摘原判決量刑過輕，甚且予以
    緩刑，均有無不當。然被告丁○○依附表所示標會時間，就第一互助會冒標時間
    ，為八十五年十一月至八十六年七月，第二互助會冒標時間，為八十六年十二月
    至八十七年三月止，而告訴人指被告丁○○冒標後，係於八十七年十二月後，始
    未再對第一、二互助會繳納會款。以此而言，被告丁○○冒用他人姓名參與互助
    會，固屬可責。但被告丁○○於冒名標得會款後，猶續繳八個月互助會款，足見
    被告惡性非屬嚴重。且被告丁○○犯後，其夫戊○○已代償七十萬零七百五十元
    ，為告訴人所自承（詳本院卷十二頁所附告訴人上訴狀）。原判決審酌被告丁○○犯罪情節，及犯後態度，量處有期徒刑一年八月，併宣告緩刑，本院認為尚無
    不妥，上訴意旨指摘該部分原判決不當，為無理由，應予駁回。
四、併案意旨略以（台灣雲林地方法院檢察署九十一年度偵字第一三五一號）：被告
    丁○○未經告訴人丙○○同意及授權，竟擅自於八十七年二月廿七日，在不詳地
    點，偽造丙○○署押簽名，繼續使丙○○擔任被告丁○○向斗六分行借款保證人
    。嗣丙○○所有房屋於八十八年十月間，遭法院查封，始知上情，因認被告丁○○此部分，另涉刑法第二百十六條、第二百十條行使偽造私文書及詐欺取財罪嫌
    云云。訊據被告丁○○固供承於八十七年二月十七日，在借據簽名蓋印，為伊所
    為等語，然堅決否認有該部分犯行，辯稱：伊有經丙○○同意等語。經查：
  (一)本件告訴人丙○○雖稱：其於八十四年同意為丁○○作保，然於借款期限一年屆
    期後，伊即不同意續任保證人，但經丁○○多次央求，伊均未表同意，豈料丁○○竟未經其同意，擅自盜用其印章辦理續保云云。然查(1)告訴人丙○○於八十四
    年間，因與丁○○係舊識，受丁○○之邀，任丁○○向彰化銀行斗六分行貸款連
    帶保證人，於八十四年一月廿三日與彰化銀行斗六分行簽訂授信約定書，並由丙○○本人蓋用印鑑卡一份，已據告訴人丙○○於偵查中陳述明確，並有授信契約
    書暨印鑑卡一份在卷可稽（詳原審卷一七七至一七八頁）。(2)而告訴人丙○○與
    彰化商業銀行斗六分行所簽訂授信約定書第十條並約定：凡持有彰化銀行發給立
    約人（丙○○）擔保物收據或保管證或立約人印鑑，前往貴行請求返還或更換擔
    保物及其有關文件者，均視為立約人之代理人，貴行得准予返還或更換之（詳原
    審卷一七七頁）。足見告訴人丙○○於簽訂授信約定書時，已知會彰化銀行斗六
    分行，概括授權持有其本人印鑑之人，得以代理其本人至彰化銀行斗六分行請求
    返還或更換擔保物及其有關文件。(3)又告訴人對於其印鑑應小心保管，若有失竊
    或遺失等情，理應儘快報警處理，並至彰化銀行斗六分行辦理變更印鑑程序，應
    無不知之理。(4)然告訴人於提出本件告訴前，竟從未以印鑑失竊或遺失為由，報
    警處理，更未曾以印鑑失竊、遺失或其他原因，向斗六分行申請變更印鑑，為告
    訴人所供認。(5)以此觀之，被告丁○○如何能於告訴人毫不知情情形下，取得印
    鑑，是告訴人所指上揭併案情事，即有可疑。
  (二)又被告丁○○於借款屆期後，再三央請告訴人續任連帶保證人，且告訴人前於八
    十三年八月十五日間，即擔任丁○○向彰化銀行斗六分行借款一百萬元連帶保證
    人，該筆借款，於八十四年、八十五年、八十六年，分別經丁○○向彰化銀行斗
    六分行申請展期，有彰化銀行斗六分行所呈丁○○借款往來異動情形及借款申請
    在卷足稽。告訴人對於丁○○於前揭借款債務屆期後，有無立即清償債務能力、
    借款債務屆期後，若未即時辦理借貸新借款返還舊借款程序，銀行必向債務人及
    連帶保證人索償等情，應知之甚詳。若告訴人於借款債務屆滿後，丁○○再三央
    請續任連帶保證人後，均未同意，自應對於銀行是否即將要求其履行連帶保證人
    義務，清償被告丁○○向銀行借貸款項，有所了解，應無遲至八十八年十月其所
    有房屋，遭致法院查封之際，始知其業已擔任丁○○債務續貸連帶保證人之理？
    是告訴人指訴，要與常情有違，尚難遽予採信。
  (三)況告訴人丙○○於八十七年九月廿一日，曾受丁○○之託，再次擔任丁○○向彰
    化銀行借款八十萬元連帶保證人，有借據乙紙在卷可按（詳原審卷一○三頁）。
    堪認告訴丙○○人至八十七年九月間，猶與丁○○交往密切，否則告訴人丙○○
    豈願意擔任被告丁○○向銀行借款保證人。足見告訴人丙○○於八十七年二月十
    七日，曾應丁○○要求，擔任本件債務續貸連帶保證人，以免彰化銀行斗六分行
    立即要求丁○○或其本人清償債務，非無可能。被告丁○○所辯，應堪採信。
  (四)綜上所述，本件併案事實，除告訴人丙○○指訴外，並無其他積極證據可供佐證
    。而告訴人丙○○指訴，又有前述不合理處，自難徒憑告訴人丙○○片面指訴，
    遽認被告丁○○有併案部分行使偽造文書及詐欺取財犯行。該部分與前開已論罪
    科刑部分，即不生連續犯裁判上一罪關係，本院毋庸就該部分為無罪之諭知，附
    此敘明。
乙、無罪部分
一、公訴意旨略以：戊○○與丁○○係夫妻，二人於八十五年十月廿一日慫恿乙○○
    擔任會首，招集二組互助會。第一組互助會自八十五年十月廿一日起至八十九年
    二月廿一日止，第二組互助會自八十六年十一月十七日至八十九年六月十七日止
    ，每會每人金額為一萬元，然渠二人竟基於概括犯意，意圖為自己不法所有，連
    續虛構丙○○、楊常光、楊雅竹、洪麗花、許水上等人名單，佯稱向乙○○跟會
    ，採外標方式標會，會員連會首第一組會四十一人，第二組會六十四人，並偽造
    丙○○、楊常光、楊雅竹、洪麗花、許水上等人標單，在雲林縣斗六市○○路六
    八號乙○○住處，冒標互助會款，藉以詐取乙○○及其他互助會員會款達三百七
    十四萬三千元。嗣於八十七年十二月後，渠等二人即不按期繳納，經告訴人乙○○按所提供互助會員名單聯絡求證查詢後，經丙○○、楊常光、楊雅竹、洪麗花
    及許水上等人，一致指陳並未加入互助會，始知受騙。因認戊○○涉犯刑法第二
    百十條、第二百十六條行使偽造私文書罪嫌，及刑法第三百三十九條第一項詐欺
    取財罪嫌云云。
二、按犯罪事實應依證據認定之，無證據不得推定其犯罪事實，刑事訴訟法第一百五
    十四條定有明文。如未能發現相當之證據，或證據不足以證明，自不能以推測或
    擬制方法以為裁判之基礎。又證人證述內固得採為被告論罪之依據，惟仍需其陳
    述並無瑕疵，而就其他方面調查又與事實相符者，始得採為被告論罪之依據。
三、訊據被告戊○○堅決否認有右揭偽造文書及詐欺犯行，辯稱：伊與丁○○雖為夫
    妻，但伊均在外上班，長期住在外地，伊對其妻丁○○跟會之事，均不清楚，伊
    夫妻財產是獨立的，伊從未有跟過會等語。公訴人認被告戊○○與丁○○二人間
    ，就偽造文書及詐欺取財犯行，有犯意聯絡及行為分擔，無非以被告戊○○與丁○○，為夫妻關係，二人同財共居，縱使常遠至外地工作，應不至於其妻在家搭
    會並標下鉅額會款，全然不知；何況互助會標單上確係有其姓名，如此長時間跟
    會與標會，若稱全然不知情，實難採信，為其所憑論憑。惟查：
  (一)訊據告訴代理人甲○○於偵查中指稱：丁○○搭會事情，戊○○有無參與伊不知
    道，但會單上有他的姓名，戊○○係由其妻丁○○出面冒用其他會員標會，同時
    戊○○標的會款也不繳納；標會過程戊○○沒有與我們聯絡過；本件所以向戊○○提出告訴，係因互助會單有他的姓名，且戊○○與丁○○係夫妻等語（詳偵查
    卷卅頁）。另告訴代理人甲○○又供稱：互助會是乙○○與我在處理，戊○○不
    曾來繳過會錢，會款均是丁○○負責的等情（詳原審卷二○六頁）。由此可見，
    本件互助會戊○○未曾告訴人乙○○住處，向其繳納會款或參與標會等情屬實。
  (二)另訊之被告丁○○於偵查中亦供稱：我參加附表二組互助會我先生戊○○均不知
    道，在八十七年十二月間，出事了我才告訴他等語（詳偵查卷卅頁背面），核與
    被告戊○○供稱：伊對丁○○參加互助會一事，自始至終均不知情等語相符。參
    以被告戊○○，自八十四年十二月至八十八年三月止，擔任國民黨台南縣黨部主
    任委員，工作地點在台南縣新營市，長期居住於台南縣等情，業據被告戊○○供
    承在卷，並有中國國民黨中央委員會人事通知書在卷可稽（詳原審卷二三三至二
    三五頁），足認被告戊○○確係八十四年十二月起，即長期在外地工作之事實。
    再觀諸被告戊○○相關銀行帳戶存摺及往來明細，亦無被告戊○○於被告丁○○
    跟會期間，有與本件得標金額相仿大筆金錢進出情事，有被告戊○○提出第一商
    業銀行、華信商業銀行、郵局、臺灣銀行、合作金庫存摺各一份在卷可稽（詳原
審卷二三六至二九三頁）。
  (三)又本件依卷附被告戊○○提出存摺觀之，被告戊○○於案發後，曾於八十七年十
    一月廿日匯款卅三萬零七百五十元、八十七年十二月廿九日匯款十五萬元、八十
    八年二月二日匯款廿二萬元，入告訴人設於台灣土地銀行嘉義分行000000000000
    號帳戶，以清償本件詐欺款項一情，告訴人因而乃指被告戊○○苟與被告丁○○
    無犯意聯絡，何以願為其妻丁○○清償該項債務，足見被告戊○○與丁○○難脫
    關係云云。惟被告戊○○與丁○○既係夫妻，夫為妻償債，為情理之常。本件既
    查無被告戊○○與被告丁○○二人，就右揭互助會詐欺及偽造文書犯行，有犯意
    聯絡及行為分擔明確事證，則以被告戊○○為其妻清償債務一情，推認被告戊○○有本件不法犯行，要屬臆測之詞。
  (四)至告訴人依憑互助會單有被告戊○○姓名記載，乃認被告戊○○有與被告丁○○
    共犯本件詐欺及偽造文書犯行一節。然此已為同案被告丁○○偵審中均一致供稱
    ，其係借用戊○○名義入會，被告戊○○並不知情等情。依此，自無從以互助會
    單有戊○○姓名，即認為被告戊○○與丁○○間，有犯意聯絡與行為分擔。綜上
    所述，公訴意旨指被告戊○○行使偽造文書及詐欺取財犯行，僅屬告訴人片面指
    訴，尚乏積極證據以資證明。此外復查無其他積極證據足資認被告戊○○有公訴
    人所指偽造文書及詐欺犯行。依前說明，自應諭知被告戊○○無罪，以昭公允。
四、原審以被告戊○○罪嫌不足，因予戊○○無罪諭知。本院經核該部分原判決認事
    用法均無違誤，檢察官循告訴人請求上訴，指摘原判決為被告戊○○無罪諭知為
    不當，要無理由，應予駁回。
據上論斷，應依刑事訴訟法第三百六十八條，判決如主文。
本案經檢察官李傳來到庭執行職務。
中    華    民    國      九十一      年      六      月      二十      日
                                  臺灣高等法院臺南分院刑事第一庭
                                      審判長法官  茆    臺    雲
                                            法官  蔡    長    林
                                            法官  董    武    全
右正本證明與原本無異。
如不服本判決，應於判決送達後十日內向本院提出上訴狀，其未敘述理由者並應於提
出上訴狀後十日內向本院補提理由書（應附繕本)。
                                      法院書記官  黃    全    忠
中    華    民    國      九十一      年      六      月      二十六    日
附錄法條：
刑法第二百一十六條：
行使第二百十條至第二百十五條之文書者，依偽造、變造文書或登載不實事項或使登
載不實事項之規定處斷。
刑法第二百一十條：
偽造、變造私文書，足以生損害於公眾或他人者，處五年以下有期徒刑。
刑法第二百二十條：
在紙上或物品上之文字、符號、圖畫、照像，依習慣或特約，足以為表示其用意之證
明者，關於本章及本章以外各罪，以文書論。
錄音、錄影或電磁紀錄，藉機器或電腦之處理所顯示之聲音、影像或符號，足以為表
示其用意之證明者，亦同。
稱電磁紀錄，指以電子、磁性或其他無法以人之知覺直接認識之方式所製成之紀錄，
而供電腦處理之用者。
刑法第三百三十九條：
意圖為自己或第三人不法之所有，以詐術使人將本人或第三人之物交付者，處五年以
下有期徒刑、拘役或科或併科一千元以下罰金。
以前項方法得財產上不法之利益或使第三人得之者，亦同。
前二項之未遂犯罰之。
附表：
 第一會：
┌──┬─────┬──────┬───┬──────┬─────┐
│編號│    會員  │  得標日期  │ 標金 │  得標會期  │  詐得金額│
├──┼─────┼──────┼───┼──────┼─────┤
│一  │  丁○○  │  85.11.21  │ 2800 │  第二會得標│   320000 │
├──┼─────┼──────┼───┼──────┼─────┤
│二  │  林英蘭  │  85.12.21  │ 3300 │  第三會得標│   320000 │
├──┼─────┼──────┼───┼──────┼─────┤
│三  │  許水上  │  86. 1.21  │ 2800 │  第四會得標│   320000 │
├──┼─────┼──────┼───┼──────┼─────┤
│四  │  洪麗花  │  86. 2.21│ 2800 │  第五會得標│   320000 │
├──┼─────┼──────┼───┼──────┼─────┤
│五  │  楊常光  │  86. 3.21  │ 3100 │  第六會得標│   320000 │
├──┼─────┼──────┼───┼──────┼─────┤
│六  │  林淑蘭  │  86. 4.21  │ 3300 │  第七會得標│   320000 │
├──┼─────┼──────┼───┼──────┼─────┤
│七  │  陳秀琴  │  86. 5.21  │ 3300 │  第八會得標│   320000 │
└──┴─────┴──────┴───┴──────┴─────┘
┌──┬─────┬──────┬───┬──────┬─────┐
│八  │  戊○○  │  86. 6.21  │ 3300 │  第九會得標│   320000 │
├──┼─────┼──────┼───┼──────┼─────┤
│九  │  林英蘭  │  86. 7.21  │ 3300 │  第十會得標│   320000 │
├──┴─────┴──────┴───┴──────┴─────┤
│                                         合      計 ：288萬元   │
└────────────────────────────────┘
 註：以上均屬丁○○冒用人頭，除會首及活會會員外，人頭會員並未被詐騙
 計算公式：
 活會會員每月繳一萬元，會首亦同，扣除丁○○及人頭部分，共卅二人，每
 人均繳一萬元會款，人頭會員每月自會首及活會會員詐得金額，計卅二萬元
 第二會：
┌──┬─────┬──────┬───┬──────┬─────┐
│編號│  會員    │  得標日期  │  標金│  冒標會期  │詐得金額  │
├──┼─────┼──────┼───┼──────┼─────┤
│ 一 │  許水上  │  86.12.17  │  2500│  第二會得標│ 280000   │
├──┼─────┼──────┼───┼──────┼─────┤
│ 二 │  黃智惠  │  86.12.17  │  2500│  第二會得標│ 280000   │
├──┼─────┼──────┼───┼──────┼─────┤
│ 三 │  鄧秀真  │  87. 1.17  │  2850│  第三會得標│ 280000   │
├──┼─────┼──────┼───┼──────┼─────┤
│ 四 │  楊雅竹  │  87. 1.17  │  2800│  第三會得標│ 280000   │
├──┼─────┼──────┼───┼──────┼─────┤
│ 五 │  吳帝寬  │  87. 2.17  │  3500│  第四會得標│ 280000   │
├──┼─────┼──────┼───┼──────┼─────┤
│ 六 │  王妃媛  │  87. 2.17  │  3500│  第四會得標│ 280000   │
├──┼─────┼──────┼───┼──────┼─────┤
│ 七 │  丙○○  │  87. 3.17  │  3100│  第五會得標│ 280000   │
└──┴─────┴──────┴───┴──────┴─────┘
┌──┬─────┬──────┬───┬──────┬─────┐
│ 八 │  蔡美惠  │  87. 3.17  │  3100│  第五會得標│ 280000   │
├──┴─────┴──────┴───┴──────┴─────┤
│                                          合     計 ： 224萬元  │
└────────────────────────────────┘
 註：以上均屬丁○○冒用人頭，除會首及人頭會員外，人頭會員並未被詐騙。
 計算公式：活會會員每月繳一萬元，會首亦同，扣除人頭會員部分，含會首共
 五六位活會會員，每人均繳付一萬元會款，人頭會員每月得標者二人，人頭會
 員每月自活會會員及會首處，詐得款項五十六萬元（一會廿八萬元，二會為五
 十六萬元）。
